【裁判字號】    96,上,26
【裁判日期】    951106
【裁判案由】    侵權行為損害賠償
【裁判全文】
臺灣高等法院花蓮分院民事判決            96年度上字第26號
上  訴  人  乙○○
訴訟代理人  謝維仁律師
複代理人    俞建界律師
被上訴人    甲○○
當事人間請求侵權行為損害賠償事件，上訴人對於臺灣花蓮地方
法院中華民國93年6月30日92年度訴字第240號第一審判決提起上
訴，本院於96年10月23日言詞辯論終結，判決如下：
    主  文
上訴駁回。
第二審訴訟費用由上訴人負擔。
    事實及理由
一、本件經本院審理結果，認為原判決准許被上訴人依據不當得
    利法律關係之請求，判處上訴人應給付被上訴人新台幣（下
    同）280萬元及自民國85年8月1日起至清償日止，按年息百
    分之五計算之利息，認事用法均無不合，應予維持，並引用
    原判決所記載之事實及理由如附件。
二、上訴人就其敗訴部分提起上訴，請求廢棄原判決不利於上訴
    人部分，及駁回被上訴人在第一審之訴。上訴理由略以：
    上訴人受領280萬元之法律上原因為兩造在花蓮地方法院85
    年度訴字第83號案件所成立之和解契約，被上訴人亦未主張
    並證明該和解有無效或得撤銷之原因，況且即使借據經變造
    ，和解當時被上訴人已知，並非事後發現，上訴人自不成立
    不當得利。
三、被上訴人請求駁回上訴，並援用其在原審之陳述，否認被上
    訴人之主張。
四、查被上訴人以刑事附帶民事訴訟之方式起訴，主張第三人李
    桔娜於民國84年間，因資金困難，向上訴人乙○○借款300
    萬元，而以其所有但信託登記於被上訴人名下花蓮縣玉里鎮
    ○○段第829、830地號土地設定抵押，經手之代書丙○○以
    被上訴人為抵押物登記名義上所有權人，而要求被上訴人在
    借據上簽名（李桔娜並未簽立借據），又於85年3月間與上
    訴人共同基於偽造文書之犯意，擅自在借據上填載「附註：
    此據並約定利息每滿壹個月付息壹次。若有連續貳期未
    付視同立據人願意無條件壹次清償完畢」等不實內容之文字
    ，而變造該借據。嗣上訴人於85年3月25日竟持該借據訴請
    上訴人給付300萬元及利息（85年度訴字第83號），並假扣
    押被上訴人所有之其他土地及房屋，迫使被上訴人於85年6
    月19日與上訴人成立訴訟上和解，同意給付上訴人280萬元
    ，乃以被上訴人為連帶保證人，由被上訴人母親曾阿秀向農
    會借款300萬元，以其中280萬元給付上訴人，致被上訴人損
    失280萬元之事實，業經援引上訴人行使偽造文書一案（原
    審法院92年度訴字第105號、本院92年度上訴字第230號、本
    院96年度上更一字第23號）之刑事卷證資料並提出300萬元
    貸款分戶卡及瑞穗鄉農會客戶往來明細對帳單影本等為證。
    上訴人對於實際借款人為李桔娜，並非被上訴人，及其已就
    上開借款訴請被上訴人給付，而依訴訟上和解取得280萬元
    之事實，亦不爭執，足認被上訴人之主張為真實。
五、本件被上訴人雖在借據上簽名而為名義上借款人，惟實際上
    借款人為李桔娜，上訴人既未交付300萬元給被上訴人，兩
    造間自不成立消費借貸關係。上訴人持該借據訴請被上訴人
    給付300萬元，並假扣押被上訴人財產，迫使被上訴人與其
    成立訴訟上和解而取得280萬元之利益，就其依據訴訟上和
    解而取得280萬元而言，固有所本；惟就被上訴人本非借款
    人，上訴人亦未交付300萬元給被上訴人，兩造間並不成立
    消費借貸關係，上訴人持變造後之借據訴請給付借款而言，
    被上訴人仍為侵權行為之被害人，不因其於訴訟上與上訴人
    成立和解，同意給付280萬元，即由侵權行為之被害人轉為
    非受害人，則上訴人之取得280萬元，仍屬無法律上之原因
    。縱使被上訴人基於侵權行為之損害賠償請求權已罹於消滅
    時效，仍得依據不當得利之法律關係，請求上訴人返還其所
    受之利益。上訴人所陳其受領280萬元之法律上原因為兩造
    訴訟上之和解，自不成立不當得利，顯屬倒果為因，非可採
    取。其指摘原判決不當，求予廢棄改判，為無理由，應予駁
    回。
據上論結，本件上訴為無理由，依民事訴訟法第449條第1項、第
78條，判決如主文。
中    華    民    國    95    年    11    月     6    日
                  民事庭審判長法  官   謝 志 揚
                              法  官   許 仕 楓
                              法  官   林 慶 煙
以上正本係照原本作成。
如不服本判決，應於收受送達後二十日內向本院提出上訴書狀，
其未表明上訴理由者，應於提出上訴狀後二十日內向本院補提理
由書狀（均須按照他造當事人之人數附繕本）。上訴時應提出委
任律師或具有律師資格之人之委任狀；委任有律師資格者，另應
附具律師及格證書及釋明委任人與受任人有民事訴訟法第四百六
十六條之一第一項但書或第二項所定關係之釋明文書影本。
                              書記官   林 明 智
中    華    民    國    95    年    11    月    6    日


司法院資訊處製作；財團法人民間司法改革基金會備份。
